【裁判字號】    89,判,1703
【裁判日期】    890526
【裁判案由】    採取土石
【裁判全文】
行  政  法  院  判  決                          八十九年度判字第一七○三號
    再 審原 告  林芬慧即和成砂石行
    再 審被 告  宜蘭縣政府
右當事人間因採取土石事件，再審原告對本院中華民國八十八年三月二十五日八十八
年度判字第六四○號判決提起再審之訴。本院判決如左︰
    主  文
再審之訴駁回。
    事  實
緣再審原告於民國（下同）八十五年三月二十二日向再審被告申請採取宜蘭縣三星鄉
○○段一一八三地號附近蘭陽溪河川公地之土石，案經再審被告於八十六年九月九日
以八六府建水字第八九八七五號函重為處分謂「本府基於河川管理之需要，業已停止
受理申請使用河川地採取土石，且貴行申請區域亦位於台灣省政府八十六年六月二十
八日府水政字第一五七八○七號公告禁採範圍內，故本府礙難受理」，再審原告不服
，提起訴願、再訴願，遞遭決定駁回，提起行政訴訟，亦經本院八十八年三月二十五
日八十八年度判字第六四○號判決（以下稱原判決）予以駁回。再審原告以原判決有
行政訴訟法第二十八條第一款再審事由對之提起再審之訴。茲摘兩造訴辯意旨如次
：
再審原告起訴意旨略謂：一、按訴願法第九十五條規定：「訴願之決定確定後，就其
事件，有拘束各關係機關之效力。」對於再審原告河川公地砂石採取案，再審被告於
前處分所謂：「停止受理」，既經臺灣省政府八十六年一月十四日八六府訴三字第一
四四○七六號訴願決定撤銷在案，並於理由欄指示：「本案停止受理處分之案件，請
依土石採取規則第十二條規定，受理申請辦理勘查之後報水利局審核決定」。再審被
告應受訴願決定之拘束，受理申請辦理而不為，竟於八十六年九月九日八六府建水字
第八九八九五號函所為處分再度引用「停止受理」，而檢還再審原告合法申請書件，
顯然濫用權力，又違反訴願法第九十五條規定。二、按土石採取規則第十二條規定：
「中央主管機關為保存或調節土石供需，必要時得公告一定區域為保留區，停止受理
土石採取。」，已明訂「停止受理土石採取」之公告係屬中央主管機關權責。惟再審
被告所依據臺灣省政府八十六年十月三十日八六府水政字第○九七五六六號同意再審
被告「停止受理」備查之行政處分，顯然違反上揭規定。按行政訴訟法第四條第二項
規定：「逾越權限或濫用權力之行政處分，以違法論。」，則再審被告所為處分及臺
灣省政府八十六年十月三十日八六府水政字第○九七五六六號同意再審被告「停止受
理」備查之行政行為，實為逾越權限而違背法令。鈞院原判決竟於理由欄所謂：「本
件申請土石採取之地點位於公告之禁採範圍內．．．則被告據之而為本件申請案礙難
受理之處分，於法尚無不合。」之詞，作為判決基礎，顯有適用法規錯誤之事實，爰
依法提起再審之訴。三、臺灣省河川管理規則第四十七條規定：「管理機關應於河川
治理計畫目標下許可採取砂石，並以穩定河床，不影響水流流向及疏濬河道為主，得
視河床地形變遷、通水斷面及其他因素，分段劃定若干可採區及禁採區，並公告之。
」，已明訂其法定方式：其公告必有「可採區」及「禁採區」，方為適法。惟臺灣省
政府八十六年六月二十八日八六府水政字第一五七八○七號公告依據一、臺灣省河川
管理規則第四十七條，但「公告主旨」僅「禁採」無「可採」，顯然違反臺灣省河川
管理規則第四十七條之法定方式。按民法第七十三條：「法律行為，不依法定方式者
，無效。」規定，則臺灣省政府上揭禁採之公告，本屬無效。四、按臺灣省河川管理
規則第六章：「河川使用」、第三十四條第一項：「左列行為應向該河川管理機關申
請許可：」、第三款：「在河川區域採取砂石者。」、第三項：「未經申請許可擅自
使用河川者，應依法取締，不予任何補償，且不受理其補辦使用許可。」規定，對於
再審被告所謂：「任由民眾使用河川地採取土石，造成河床坑坑洞洞」之違法現象，
該是再審被告官員之「失職」，應依法取締嚴辦而不為，竟以之作為否准再審原告合
法申請，其程序上亦失斟酌，則再審被告所為處分，顯然違法又違背公務員服務法第
一條：公務員應遵守誓言，忠心努力，依法律命令所定執行其職務。」及公務員服務
法第七條：「公務員執行職務，應力求切實，不得畏難規避，互相推諉，或無故稽延
。」規定。五、依司法院釋字第三六三號解釋：「地方行政機關為執行法律，得依其
職權發布命令為必要之補充規定，惟不得與法律牴觸。」，對於臺灣省政府八十六年
六月二十八日八六府水政字第一五七八○七號公告所為「裁量權之行使」，已牴觸前
揭臺灣省河川管理規則第四十七條法定方式之事實，因鈞院原判決於理由欄所謂：「
臺灣省政府依上述規定基於管理機關職權，以八十六年六月二十八日八六府水政字第
一五七八○七號公告宜蘭縣蘭陽溪、羅東溪禁採河段，乃依法令規定為裁量權之行使
」之詞，即與司法院釋字第三六三號解釋意旨相牴觸，為適用法規錯誤之事實，而本
件依法提起再審之訴理由等語。
再審被告答辯意旨略謂：查再審被告停止受理系爭土石採取申請之處分，雖曾經臺灣
省政府訴願決定撤銷，惟該撤銷意旨係以臺灣省政府建設廳於八十五年十一月七日為
「研商宜蘭縣政府公告停止受理轄內河川土石採取之申請之適法性及處理辦法」邀集
經濟部、臺灣省政府法規委員會等單位派員會同討論，於八十五年十二月二日以八五
建水字第○三四七○八號函送會議紀錄，並請原處分機關依研商結論事項辦理。查該
研商結論：「本案停止受理處分之案件，請依土石採取規則第十二條規定，受理申請
辦理勘查之後報水利局審核決定。」是本件被告宜依該研商結論辦理，始稱妥適等語
。惟再審被告於事後以八十六年十月十八日八六府建水字第一二二九九二號函臺灣省
政府同意停止受理系爭河段採取土石，並經台灣省政府以八十六年十月三十日八六府
水政字第○九七五六六號函同意備查，該研商結論既與臺灣省政府上開同意停止受理
函相牴觸，再審被告自無依該研商結論辦理之餘地，有大院原判決理由後段可稽。另
查臺灣省政府八十六年六月二十八日八六府水政字第一五七八○七號公告係依據臺灣
省河川管理規則第四十七條規定所為之「禁採公告」，非為再審原告訴稱係為引用土
石採取規則第二十條規定所為之「停止受理」公告，本件再審原告向再審被告申請土
石採取，再審被告以該區業經臺灣省政府八十六年六月二十八日八六府水政字第一五
七八○七號公告禁採而否准所請，並無應受理而不受理之情事，再審原告以處分書載
有「歉難受理」而訴稱再審被告有「不受理」之情事顯係誤解，是再審被告原處分函
（八十六年九月九日八六府建水字第八九八七五號函）於法並無不合，並無違反訴願
法第二十四條之規定，再審原告當無據為提起再審之理由。二、按「本規則所稱管理
機關在省為臺灣省水利局，在縣（市）為縣（市）政府（建設局或工務局）」、「省
管理機關辦理左列事項：一、．．．四、主、次要河川使用行為除農作物外，其許可
、撤銷之審核。」、「縣（市）管理機關辦理左列事項．．．五、除特別河段外各河
川使用申請案件之受理、審核、許可及撤銷。．．．」、「左列行為應向該河川管理
機關申請許可．．．三、在河川區域採取砂石者。．．．」、「管理機關應於河川治
理計畫目標下許可採取砂石，並以穩定河床，不影響水流、流向及疏濬河道為主，得
視河床地形變遷、通水斷面及其他因素，分段劃定若干可採區及禁採區，並公告之」
，臺灣省河川管理規則第三條第一項前段、第六條第四款、第七條第五款、第三十四
條第一項第三款及第四十七條第一項分別定有明文。三、是依據上開規定，臺灣省政
府就主、次要河川（蘭陽溪）有公告禁採之權責，該府八十六年六月二十八日八六府
水政字第一五七八○七號公告本縣蘭陽溪、羅東溪禁採河段，並無違誤。本案再審被
告對再審原告之申請案，經審核結果查其申請地點既位於台灣省政府上開公告禁採範
圍內，再審被告遂據以否准所請，函復歉難受理，於法亦無不合。另再審原告一再主
張，臺灣省政府上開公告，未依臺灣省河川管理規則第四十七條規定之法定方式，應
包含可採區與禁採區，依民法第七十三條之規定，應為無效云云。經查鈞院原判決理
由後段：「．．．依臺灣省河川管理規則第四十七條規定：管理機關應於河川治理計
畫目標下許可採取砂石，．．．『得』視河床地形變遷、通水斷面及其他因素，分段
劃定若干可採區及禁採區，並公告之。臺灣省政府依上述規定基於管理機關職權，以
八十六年六月二十八日八六府水政字第一五七八○七號公告宜蘭縣蘭陽溪、羅東溪禁
採河段，乃依法令規定為裁量權之行使。」；另查鈞院八十八年度判字第二八一號判
決書理由後段「．．．管理機關依臺灣省河川管理規則第四十七條規定，得視河床地
形變遷、通水斷面及其他因素，分段劃定若干可採區及禁採區；如認整條河川均可或
均不可採取砂石時，亦可公告全面准許採取，抑或全面禁採，並非違背法定方式，而
使之無效。．．．」業已詳查述明，原告主張，不足採信，請予駁回等語。
      理  由
一、本件再審原告以原判決有行政訴訟法第二十八條第一款「適用法令顯有錯誤」為
由，提起再審之訴，係以：依土石採取規則第二十條規定，已明定停止受理土石採取
之公告係屬中央主管機關權責，再審被告依據台灣省政府八十六年十月三十日八六府
水政字第○九七五六六號函同意其「停止受理」之備查，顯然違反上開規定，惟原判
決理由竟謂「本件申請土石採取之地點位於公告之禁採範圍內．．．則被告據之而為
本件申請案礙難受理之處分，於法尚無不合。」，作為判決基礎，顯有適用法令錯誤
之違法；又依台灣省河川管理規則第四十七條：「管理機關應於河川治理計畫目標下
許可採取砂石，並以穩定河床，不影響水流流向及疏濬河道為主，得視河床地形變遷
、通水斷面及其他因素，分段劃定若干可採區及禁採區，並公告之。」之規定，已明
定其法定方式，其公告必須同時包括可採區及禁採區，方為適法。再審被告據以處分
之台灣省政府八十六年六月二十八日八六府水政字第一五七八○七號公告，僅公告「
禁採」範圍而無「可採」範圍，顯然違反上開管理規則第四十七條所定之法定方式，
而為無效；惟鈞院原判決竟謂：「台灣省政府依上述規定基於管理機關職權，以八十
六年六月二十八日八六府水政字第一五七八○七號公告宜蘭縣蘭陽溪、羅東溪禁採河
段，乃依法令規定為裁量權之行使」等詞，已違背上開管理規則第四十七條之規定及
司法院釋字第三六五號解釋意旨，則原判決顯有適用法規錯誤之情事云云。二、按民
法第七十三條所謂「法律行為，不依法定方式者，無效。」係指法律行為有所謂要式
之行為者，即法律上規定其方式，如須以「書面」「簽名」等方式為之者，必依此方
式，始能發生效力而言；查台灣省河川管理規則第四十七條所規定係授權行政主管機
關為整治河川於必要時得為限制或允許河川砂石採取之公告，是其屬行政機關基於公
權力所為單方行政行為，且非關於法律行為方式之規定，自與民法第七十三條規定之
適用無關。次查依台灣省河川管理規則第四十七條規定，台灣省政府對主、次要河川
本有分段劃定禁採區而為公告之權責，其未經劃定為禁採區之區域，原則上即為可採
區，此為法令反面解釋所當然，殊無於公告禁採區後，就可採區另行逐一列出之道理
。再審原告以條文中之「及」係「連帶」之義；另「並」係係「共同」之義，而謂台
灣省政府上開公告內容，只是公告禁採區並無公告可採區範圍，顯然不依法定方式為
之，而為無效云云，顯對法條之文義有所誤解，委無足採。其次，按「本規則所稱管
理機關在省為臺灣省水利局，在縣（市）為縣（市）政府（建設局或工務局）」、「
省管理機關辦理左列事項：一、．．．四、主、次要河川使用行為除農作物外，其許
可、撤銷之審核。」、「縣（市）管理機關辦理左列事項．．．五、除特別河段外各
河川使用申請案件之受理、審核、許可及撤銷。．．．」、「左列行為應向該河川管
理機關申請許可．．．三、在河川區域採取砂石者。．．．」、「管理機關應於河川
治理計畫目標下許可採取砂石，並以穩定河床，不影響水流、流向及疏濬河道為主，
得視河床地形變遷、通水斷面及其他因素，分段劃定若干可採區及禁採區，並公告之
」，臺灣省河川管理規則第三條第一項前段、第六條第四款、第七條第五款、第三十
四條第一項第三款及第四十七條第一項分別定有明文。是依據上開規定，臺灣省政府
就主、次要河川（蘭陽溪）有公告禁採之權責，該府八十六年六月二十八日八六府水
政字第一五七八○七號公告本縣蘭陽溪、羅東溪禁採河段，並無違誤。再審被告所指
依「土石採取規則」第二十條規定，必須由中央主管機關公告云云，查上開「土石採
取規則」係就土石採取所為一般性之規範，而台灣省河川管理規則乃係就「河川區」
土石之特別規定，自應予優先適用，此觀諸「土石採取規則」第二條之規定自明。是
再審原告認再審被告否准其申請所依據台灣省政府八十六年十月三十日八六府水政字
第○九七五六六號函，逾越權限違背法令，原判決未加糾正，且作為判決基礎，為適
用法令錯誤云云，即非可採。再審原告據以提起再審之訴為無理由，應予駁回。三、
又本件再審之訴既經駁回，則再審原告其餘關於本案前訴訟之爭執，即毋庸予以審酌
，併予明。
據上論結，本件再審之訴為無理由，爰依行政訴訟法第三十三條、民事訴訟法第五百
零二條第二項，判決如主文。
中    華    民    國     八十九      年      五      月     二十六      日
                    行 政 法 院 第 四 庭
                                審 判 長 評  事      吳  錦  龍
                                         評  事      沈  水  元
                                         評  事      吳  明  鴻
                                         評  事      尤  三  謀
                                         評  事      陳  光  秀
右  正  本  證  明  與  原  本  無  異
                                         法院書記官  葛  雅  慎
中    華    民    國     八十九      年      五      月     二十九      日


司法院資訊處製作；財團法人民間司法改革基金會備份。
